【裁判字號】    99,家訴,16
【裁判日期】    990812
【裁判案由】    確認繼承權存在
【裁判全文】
臺灣桃園地方法院民事判決              99年度家訴字第16號
原      告  甲○○
訴訟代理人  蔡岳龍律師
複代理人    乙○○
被      告  戊○○○
兼上一人
特別代理人  己○○
被      告  丁○○
上列當事人間請求確認繼承權存在等事件，於民國99年7 月19日
辯論終結，本院判決如下：
    主    文
確認原告對被告丙○○之遺產有繼承權存在，其應繼分為四分之
一。
確認原告與被告戊○○○間之收養關係存在。
訴訟費用由被告負擔。
    事實及理由
一、原告起訴主張：原告原名杜玉秀（身分證統一編號：Ｚ00000
    0000號），原告之養父丙○○於民國97年6 月16日死亡，惟
    相關之戶籍登記與實際之權利義務狀態不符，即實際關係為
    收養，卻登記為寄居，使原告在私法上之地位有受侵害之危
    險，而該危險得以確認判決除去，故原告有提起確認判決之
    利益。又原告自幼由養父丙○○與養母即被告戊○○○收養
    並撫育長大，與被告戊○○○間確有收養關係，雖台北市萬
    華區戶政事務所之手抄本戶籍謄本上記載寄居，實則為收養
    ，原告平日皆稱養父丙○○與養母戊○○○為父母，稱被告
    己○○為大哥，被告丁○○為大姐，家人亦皆以小妹相稱。
    且原告於69年11月4 日結婚時，亦是從該戶籍地出嫁，當時
    之主婚人（即父母）為養父丙○○與養母戊○○○。是以，
    原告自幼由養父丙○○與養母戊○○○收養並撫育長大，與
    被告戊○○○間確有收養關係，故對已故之養父丙○○之遺
    產有繼承權存在，其應繼分為四分之一等語。爰起訴聲明：
    （一）確認原告對被繼承人丙○○之遺產有繼承權存在，其
    應繼分為四分之一。（二）確認原告與被告戊○○○間之收
    養關係存在。（三）訴訟費用由被告等負擔。
二、被告戊○○○、己○○部分：原告係要給己○○當太太的，
    即童養媳，並非養女等語資為抗辯，並為答辯聲明：請求駁
    回原告之訴，訴訟費用由原告負擔。
三、被告黃阿款部分：同意原告之主張，原告是伊妹妹，當初是
    要給伊的弟弟被告己○○當太太，但是後來沒有沒有。
四、按確認法律關係之訴，非原告有即受確認判決之法律上利益
    者，不得提起之，民事訴訟法第247 條第1 項前段定有明文
    。次按，確認之訴，若係就為訴訟標的之權利或法律關係之
    成立或存在與否不明確而有爭執，認為有求確認判決之必要
    ，亦所謂有即受確認判決之法律上利益時，即得提起，並以
    其利害關係相對立而有爭執該權利或法律關係之人為被告者
    ，其當事人即為適格。至有無即受確認判決之法律上利益，
    則應依現實狀態而為判斷，最高法院76年度台上字第242 號
    判決要旨可供參照。是繼承權乃繼承人個人對被繼承人之財
    產上權利義務之地位，並非與其他繼承人就特定遺產之公同
    共有權，倘對繼承權之有無有所爭執，應以繼承權為標的，
    且以其利害關係相對立而有爭執該權利或法律關係之人為被
    告，其當事人即為適格。查本件原告既係起訴主張其自幼出
    養給養父丙○○、養母戊○○○，惟戶籍登記為寄居，與實
    際為收養不符，為此起訴確認其對被繼承人即其養父丙○○
    之繼承權存在，且被告戊○○○、己○○、丁○○既否認原
    告對於被繼承人丙○○之繼承權存在，則原告將渠等列為被
    告而提起本件確認訴訟，當事人適格即無欠缺，並有即受確
    認判決之法律上利益，合先敘明。
五、爭點：
（一）兩造所不爭執之事項：
  １、原告之生父為杜鴻猷、生母為杜林美。
  ２、原告於成年前與丙○○、戊○○○共同生活，並經其撫育
      。
  ３、原告於69年11月4 日與陳宋來結婚，嗣於88年3 月8 日離
      婚。
  ４、原告遷入丙○○之戶籍，在戶籍登記上為寄居。
（二）兩造爭執之事項：
  １、原告經丙○○、戊○○○共同撫育之事實為童養媳或收養
      ？
  ２、若為童養媳關係，是否因其於69年11月4 日與訴外人陳宋
      來結婚時而解除條件確定不成就，收養之效力則繼續存在
      ，而對於被繼承人丙○○之遺產有繼承權存在？
六、本院得心證之理由：
（一）原告自幼由丙○○、戊○○○撫育之事實，並從本生父母
      之戶籍遷出，而遷入丙○○之戶籍內，且稱丙○○、戊○○○為爸爸、媽媽等情，為兩造所不爭執，並經本院核閱
      卷附之戶籍登記資料無訛，自堪信為真正。
（二）原告由丙○○、戊○○○共同撫育，且結婚時由戊○○○
      點香讓原告祭拜祖先，丙○○、戊○○○並以主婚人之身
      分主持婚禮，經證人即原告之生父杜鴻猷於本院訊問時證
      稱：我係原告之本生父親，被告戊○○○原係我母親所認
      之乾女兒，我有3 個女兒、2 個兒子，共5 個小孩，因生
      活不好，原告約4 、5 歲時給戊○○○扶養，所以戊○○○將原告帶回去係當女兒扶養，而戊○○○當時僅有被告
      己○○與丁○○2 個小孩，當初並未說原告要給被告己○○當太太；當初被告環境不錯，比我們好，因雙方皆未提
      到辦收養手續，故未辦理，原告訂婚時，我沒有去，但結
      婚時有參加，係由戊○○○夫妻出面的等語（見本院99年
      5 月11日言詞辯論筆錄），且被告己○○於本院訊問時亦
      稱：原證四、五上面之人確實係我父母親，住家確實係在
      我家，上面插香之人係我母親，惟原證四之照片是否為我
      家，則不清楚等語（見本院99年5 月11日訊問筆錄），核
      屬相符。可知戊○○○、丙○○係以父母之身分扶養原告
      ，並以父母之身分為其辦理婚事。
（三）按「收養子女，應以書面為之。但自幼扶養為子女者，不
      在此限」，民國71年修正前民法第1079條定有明文。從而
      ，原告自幼為丙○○、戊○○○所扶養至其出嫁為止，雖
      然兩造並未簽立書面之收養契約書，然依上揭規定，仍然
      得認為兩造收養關係成立。被告否認兩造間有收養關係存
      在，顯無足採。
（四）按「遺產繼承人，除配偶外，依左列順序定之：一、直系
      血親卑親屬。」、「配偶有相互繼承遺產之權，其應繼分
      ，依左列各款定之：一、與第1138條所定第一順序之繼承
      人同為繼承時，其應繼分與他繼承人平均。」、「養子女
      與養父母及其親屬間之關係，除法律另有規定外，與婚生
      子女同。」，民法第1138條第1 款、第1144條第1 款、第
      1077條第1 項分別定有明文。如前述原告與丙○○及戊○○○間存有收養關係，而訴外人丙○○於97年6 月16日死
      亡，此有戶籍謄本在卷可稽。則丙○○之繼承人有為直系
      血親卑親屬之原告、被告己○○、丁○○及配偶之戊○○○等四人。則依上揭規定，原告既為丙○○之繼承人則對
      其遺產有繼承權。而繼承人總共有四人，則應繼分應為四
      分之一。
七、綜上所述，原告之父杜鴻猷確實將原告出養予丙○○、戊○○○為養女，亦即原告與丙○○、戊○○○間已發生擬制血
    親關係，嗣後復無事後終止之情，則原告於收養關係終止前
    ，與養父母及其親屬間之關係，與婚生子女同。從而，原告
    請求本院確認與被告戊○○○間之收養關係存在及對丙○○
    之遺產有繼承權，其應繼分為四分之一，均為有理由，應予
    准許。
八、本件判決之基礎已臻明確，兩造其餘攻擊、防禦方法及證據
    資料，經核與本件判決結果不生影響，爰不一一詳以論述，
    併此敘明。
據上論結，本件原告之訴為有理由，依民事訴訟法第78條，判決
如主文。
中    華    民    國    99    年    8     月    12    日
                  家事法庭法  官  張益銘
上列正本證明與原本無異
如對本判決上訴，須於收受決正本後20日內提出上訴狀 (須按他
造人數附繕本)，並應繳納上訴費用。
中    華    民    國    99    年    8     月    12    日
                          書記官  許白梅

司法院資訊處製作；財團法人民間司法改革基金會備份。
